【裁判字號】    98,重訴,199
【裁判日期】    981209
【裁判案由】    拆屋還地
【裁判全文】
臺灣高雄地方法院民事判決             98年度重訴字第199號
原      告  乙○○
訴訟代理人  蔡建賢律師
複 代 理人  方春意律師
被      告  光舜興業股份有限公司
法定代理人  戊○○
被      告  丁○○
共      同  唐治民律師
訴訟代理人
當事人間拆屋還地事件，本院民國98年11月25日言詞辯論終結，
判決如下：
    主  文
被告光舜興業股份有限公司應將坐落高雄縣鳳山市○○○段一一
七０地號土地上如附圖E 部分及同段一一六九地號土地上如附圖
E1部分所示面積共九十九平方公尺之地上物拆除後，將該占用之
土地返還予原告，及自民國九十七年七月二十四日起至返還上開
土地之日為止，按月給付原告新臺幣壹仟零伍拾陸元。
原告其餘之訴駁回。
訴訟費用由被告光舜興業股份有限公司負擔五分之一，餘由原告
負擔。
本判決第一項關於返還土地部分，於原告以新臺幣拾萬元供擔
保後得假執行；關於返還不當得利部分，於原告以新臺幣佰元
供擔保後得假執行。但被告光舜興業股份有限公司如各以新臺幣
玖拾萬元、壹仟壹佰元為原告預供擔保後，得免為假執行。
原告其餘假執行之聲請駁回。
    事實及理由
壹、程序部分：
    按訴狀送達後，原告不得將原訴變更或追加他訴。但請求之
    基礎事實同一及擴張或減縮應受判決事項之聲明者，不在此
    限，民事訴訟法第255 條第1 項第2 、3 款分別定有明文。
    本件原告初以被告與己○○、甲○○、丙○○（另行審結）
    、及庚○○等人無權占用高雄縣鳳山市○○○段1167、1169
    、1170、1171地號等4 筆土地（以下稱系爭土地），並在其
    上搭蓋建物使用，進而起訴請求：(1)被告丁○○、甲○○、
    己○○應就原告所有坐落於系爭1167、1171地號土地上之地
    上物騰空拆除並將土地交還與原告，並各自民國97年7 月24
    日起至交還土地日止按月給付新台幣（以下同）1 萬63 71
    元；(2)被告丁○○、光舜興業股份有限公司（以下稱光舜公
    司）、庚○○、丙○○應就原告所有系爭1169、1170地號土
    地上之地上物騰空拆除並將土地交還予原告，並自97年7 月
    24日起至交還土地日止按月給付1 萬6371元；(3)願供擔保請
    准宣告假執行（參見本院卷第3 至4 頁）。嗣經本院就系爭
    土地進行勘驗並委請地政機關實施測量後，原告乃先於98年
    4 月23日具狀對被告己○○、庚○○撤回起訴，其後又因與
    被告甲○○達成和解而於98年11月25日具狀撤回對被告甲○○之起訴，遂變更聲明為：(1)被告丁○○應將原告所有坐落
    於系爭1169地號土地上如附圖所示C 部分面積232 平方公尺
    之鐵皮屋；並應與被告光舜公司共同就如附圖所示編號E1部
    分面積10平方公尺、E 部分面積89平方公尺之貨櫃屋等地上
    物拆除並將土地交還予原告，並自97年7 月24日起至交還土
    地日止按月給付原告6848元，其中被告光舜公司應負擔2112
    元；(2)願供擔保請准宣告假執行（見本院卷第207 至208 頁
    ）。查原告變更訴之聲明請求將附圖所示編號C 、E 、E1等
    部分拆除，係因本院委請地政機關實施測量後始得具體確認
    系爭土地上遭被告占用之範圍為何，乃屬民事訴訟法第256
    條所規定補充或更正事實上或法律上陳述，尚非訴之變更追
    加。另就原告具狀撤回被告己○○、庚○○及甲○○部分，
    均係基於同一請求被告等拆除系爭土地上建物之基礎事實，
    且性質上屬於減縮應受判決事項之聲明，揆諸首揭說明，均
    應准許。
貳、實體部分：
  一、原告主張：系爭4 筆土地原係被告丁○○所有，前經債權
      人實行抵押權後聲請查封，由本院以96年度執字第25556
      號強制執行事件（以下稱系爭執行事件）予以拍賣，嗣經
      原告依法買受，且於97年7 月23日辦理移轉所有權登記完
      畢並取得所有權。然系爭1170、1169號土地上如附圖編號
      E 、E1部分（面積各為89平方公尺、10平方公尺）其上分
      別搭蓋貨櫃屋及建有地磅1 座，至系爭1169號土地其上如
      附圖編號C 部分則蓋有鐵皮屋（占用面積232 平方公尺）
      。前開建物均屬未辦理保存登記之地上物，亦非被告丁○○所興建，然該等地上物經系爭執行事件除去占有後，仍
      分別由被告無權占用。又倘若如附圖編號C 部分所示鐵皮
      屋果為被告丁○○所興建，並出租予第三人庚○○使用，
      惟系爭土地早於84年已將系爭土地抵押予訴外人國泰世華
      銀行，嗣於95年間依法拍賣，故依民法第866 條、強制執
      行法第99條第2 項、民法第349 條及第353 條等規定，即
      無民法第425 條之1 規定適用，且原告依拍賣公告應買系
      爭土地，亦無認知丁○○可能為系爭土地地上物之所有人
      ，亦無民法第425 條之1 規定適用。為此爰依民法第767
      條規定請求被告分別將如附圖編號C 、E 、E1部分之地上
      物拆除後，將土地返還予原告。又被告無法律上原因占有
      使用系爭土地，使原告受有相當於租金利益之損害，爰依
      民法第179 條規定以系爭土地申報地價年息10% 為標準，
      分別請求被告返還此部分利益。並聲明：(1)被告丁○○應
      將原告所有坐落系爭1169地號土地上如附圖編號C 所示鐵
      皮屋（面積232 平方公尺）拆除；並與被告光舜公司共同
      就如附圖編號E 、E1所示貨櫃屋（面積89平方公尺）及地
      磅（面積10平方公尺）拆除後，將土地返還予原告，並自
      97年7 月24日起至交還土地日止按月給付原告6848元（其
      中被告光舜公司應負擔2112元）；(2)願供擔保請准宣告假
      執行。
  二、被告丁○○及光舜公司則以：附圖編號C 所示未辦理保存
      登記之鐵皮屋乃為訴外人池興成所興建，因其無力清償所
      欠租金，遂於94年8 月23日簽立切結書，將該建物以45萬
      元代價讓與被告丁○○，由被告丁○○取得該建物之事實
      上處分權，嗣經丁○○加以修繕後，再行出租予訴外人庚○○使用；又被告丁○○原為被告光舜公司之股東，因該
      公司營運及業務所需，遂由被告丁○○於72年間提供附圖
      編號E 、E1部分土地，由被告丁○○與光舜公司共同興建
      地上建物及地磅使用。因此系爭土地暨如附圖編號C 、E
      、E1其上建物於系爭執行事件拍賣前既同為被告丁○○所
      有，該案拍賣範圍僅及於系爭土地、並不包括其上建物，
      故在僅有系爭土地所有權讓與原告之情況下，依民法第42
      5 條之1 規定，應推斷土地承買人即原告默許被告丁○○
      及光舜公司繼續使用系爭土地，並於使用期間內推定有租
      賃關係存在，期限不受民法第449 第1 項之限制，故被告
      丁○○及光舜公司自得繼續使用系爭土地，並非無權占有
      等語以資抗辯。並聲明：(1)原告之訴駁回；(2)如受不利判
      決願供擔保請准宣告免為假執行。
  三、兩造爭執及不爭執事項：
    (一)當事人不爭執部分：
      (1)系爭土地原係被告丁○○所有，前於86年11月19日設定
        抵押權予國泰世華銀行用以擔保債務，嗣因被告丁○○
        無力清償債務，遂由國泰世華銀行實行抵押權而向本院
        聲請強制執行，經系爭執行事件於97年6 月20日實施拍
        賣（底價4656萬元），由原告以5806萬元得標拍定，遂
        經本院於97年7 月11日核發權利移轉證書，復於同年月
        23日辦理所有權移轉登記在案。
      (2)本院前於96年11月16日以雄院鳴96執溫字第25556 號執
        行命令除去訴外人庚○○、甲○○、被告丙○○及被告
        光舜公司與被告丁○○彼此間所約定之租賃權及借用權
        （參見系爭執行事件卷第145 至146 頁），嗣經光舜公
        司聲明異議，由本院以96年度執字第25556 號民事裁定
        駁回其異議確定在案（參見同卷第166 至167 頁）。
      (3)附圖編號C 所示未辦理保存登記之鐵皮屋並非被告丁○○所起造（惟原告對於此部分是否為池興成所興建仍有
        爭執），且該占用面積經測量為232 平方公尺。
      (4)附圖編號E 、E1部分先前確由被告丁○○提供土地，由
        被告光舜公司在其上搭建貨櫃屋及設置地磅1 座（惟被
        告丁○○是否共同起造一節尚有爭執），現時亦由該公
        司作為營業使用。又前開地上物均未依法辦理保存登記
        ，且該占用面積經測量分別為89平方公尺（E 部分）及
        10平方公尺（E1部分）。
      (5)系爭土地前經本院於97年12月10日前往勘驗，其位置緊
        鄰高雄縣鳳山市○○○路，對面有商家營業，交通便利
        （參見本院卷第72頁）；又該土地自96年1 月起申報地
        價為每平方公尺2560元平方公尺，另自同年6 月起公告
        地價為每平方公尺9000元。
    (二)當事人爭執部分：
      (1)原告訴請被告丁○○拆除如附圖編號C 所示鐵皮屋並返
        還該占用土地，有無理由？
      (2)原告訴請被告丁○○及光舜公司共同拆除如附圖編號E
        、E1所示地上物並返還該占用土地，有無理由？
      (3)前開請求如有理由，原告所得請求相當於租金之不當得
        利數額為何？
  四、本院之判斷：
    (一)原告訴請被告丁○○拆除如附圖編號C 所示鐵皮屋並返還
      該占用土地，有無理由？
      (1)蓋土地與房屋為各別之不動產，各得單獨為交易之標的
        ，且房屋性質上不能與土地使用權分離而存在，亦即使
        用房屋必須使用該房屋之地基，基於保護房屋使用權之
        考量，使房屋所有權與土地利用權結成一體，促進房屋
        所有權之安定性，使基地使用權不因基地物權之嗣後變
        動而受影響，俾資調和土地與房屋之利用關係，避免危
        害社會經濟，並維公平。故於土地及房屋同屬一人，而
        將土地及房屋同時或先後分開出賣之情形，其間雖無地
        上權設定，除有特別情事，可解釋為當事人之真意限於
        賣屋而無基地之使用外，均應推斷土地承買人默許房屋
        承買人繼續使用土地（最高法院48年度台上字第1457號
        判例意旨參照）。是民法第425 條之1 第1 項乃本此規
        範意旨，明定土地及其土地上之房屋同屬一人所有，而
        僅將土地或僅將房屋所有權讓與他人，或將土地及房屋
        同時或先後讓與相異之人時，土地受讓人或房屋受讓人
        與讓與人間或房屋受讓人與土地受讓人間，推定在房屋
        得使用期限內，有租賃關係，其期限不受第449 條第1
        項規定之限制。又上開所謂「房屋承買人」，解釋上應
        包括承購未經建物所有權第一次登記之房屋後具有事實
        上處分權之人。惟必以該房屋原所有人建造時業經土地
        所有權人同意，且就建物具有全部事實上處分權能者，
        始足稱之（最高法院89年度台上字第284 號判決意旨參
        照）。
      (2)本件兩造對於附圖編號C 所示鐵皮屋是否果為池興成所
        原始起造一節，意見雖未臻一致，然針對該建物確為未
        辦理保存登記之建物，且非被告丁○○所起造等情則俱
        不爭執。至被告丁○○先前曾將該鐵皮屋出租予訴外人
        庚○○使用之情，茲據其提出卷附租賃契約書1 份為憑
        （參見本院卷第14頁）。然依該契約書第1 條記載：租
        賃期間自95年10月1 日起至96年9 月30日止；第13條則
        規定：乙方（即庚○○）於租期屆滿時，應將所承租土
        地、房屋及生財器具交還甲方（即被告丁○○）等語，
        顯見丁○○雖非原始起造人而未能取得該鐵皮屋之所有
        權，又事後雖將該鐵皮屋出租予庚○○使用，且約定於
        96年9 月30日返還，亦未見雙方有何續約之相關證明，
        遂不論前開租賃契約關係是否經本院於96年11月16日以
        雄院鳴96執溫字第25556 號執行命令予以除去，仍無礙
        於被告丁○○在97年6 月20日系爭土地拍賣前業經他人
        受讓而取得附圖編號C 所示鐵皮屋事實上處分權之認定
        。準此，被告丁○○於系爭土地拍賣前既為該土地所有
        權人，又因同時具有附圖編號C 所示鐵皮屋之事實上處
        分權而為占有，復佐以該鐵皮屋既未據系爭執行事件加
        以併付拍賣，且於拍賣公告備註欄第5 點則註明第三人
        之租賃、借用雖經本院予以排除，惟實際使用情形應由
        投標人自行查明等情甚詳，有該拍賣公告1 份可參（參
        見該案卷第210 頁），參以前揭說明，系爭土地雖因法
        院拍賣而由原告取得所有權，然附圖編號C 所示鐵皮屋
        既未隨同該土地而為移轉，從而被告丁○○就此部分主
        張依民法第425 條之1 規定取得租賃權，應為有權占有
        等語，洵屬有據。至原告雖主張其信賴系爭土地拍賣公
        告記載「拍賣後點交」、亦無從認知被告丁○○可能為
        該地上物之所有人云云，容非可採，是原告就此部分訴
        請被告丁○○拆除附圖編號C 所示鐵皮屋並返還土地云
        云，為無理由。
    (二)原告訴請被告丁○○及光舜公司共同拆除如附圖編號E 、
      E1所示地上物並返還該占用土地，有無理由？
      (1)本件固據被告丁○○及光舜公司辯稱：附圖編號E 、E1
        所示貨櫃屋及地磅均係渠等於72年間共同原始起造云云
        。然審諸系爭土地前經本院以執行命令除去其上租賃及
        借用關係之際，雖經被告光舜公司聲明異議，並具狀陳
        明其係向被告丁○○借用系爭土地興建地磅等語，惟俱
        未有隻字提及其與被告丁○○共同起造之情。復佐以被
        告丁○○於系爭執行事件針對附圖編號E 、E1所示地上
        物是否為其所有一節均未有任何爭執，再觀諸其先前以
        系爭土地向國泰世華銀行借款後，乃於90年12月24日提
        出承諾書1 份（參見系爭執行事件卷第160 頁），其上
        記載由被告丁○○聲明該土地確係自用、絕無出租他人
        之情事，並承諾該土地設定抵押權後，非經該銀行同意
        絕不作建築使用或擅自變更現況，如有違約除應負損害
        賠償責任外，並願負詐欺之刑責等語綦詳，故被告丁○○是否自始參與前述貨櫃屋與地磅起造事宜，誠非無疑
        。況本件既始終未據被告丁○○就其果為上述貨櫃屋及
        地磅之原始起造人之情舉證以實其說，復佐以被告光舜
        公司亦未提出相關事證，以資證明其確於本件抵押權設
        定前業已向被告丁○○洽借系爭土地用以搭建前開貨櫃
        屋及地磅之情事，是本院遂認附圖編號E 、E1所示貨櫃
        屋及地磅1 座當係為系爭土地設定抵押權後，始由被告
        光舜公司所單獨起造。是被告丁○○及光舜公司前揭所
        辯顯係臨訟杜撰之詞，尚無足採。
      (2)又被告丁○○及光舜公司雖另以：基於民法第425 條之
        1 規定，及最高法院48年台上字第1457號判例暨73年度
        第5 次民事庭會議決議意旨，渠等就附圖編號E 、E1其
        上貨櫃屋及地磅1 座仍屬有權占有云云置辯。然參諸該
        判例、決議意旨及法條規定均係針對土地及房屋同屬一
        人所有之前提而為闡釋，然本院既認定前開貨櫃屋及地
        磅均非系爭土地原所有權人被告丁○○所起造，且上述
        地磅性質上亦與房屋迥異，縱令被告光舜公司確有徵得
        被告丁○○同意使用如附圖所示E 、E1部分用以搭建貨
        櫃屋及裝設地磅，猶難率爾比附援引前揭法條及判例意
        旨而為抗辯。況使用借貸為無償契約，性質上為貸與人
        與使用人間特定債之關係，僅於該契約當事人相互間發
        生效力，第三人並不當然受此拘束。況且使用借貸本係
        無償借用性質，要未可逕與租賃相提並論，亦未如租賃
        設有民法第425 條規定。故土地所有權移轉於他人後，
        除已得該他人即現在之所有人同意繼續使用外，土地使
        用人縱經原所有人無償提供使用或允許借用，亦不能以
        此拘束現在之所有人而主張有使用該土地之權利。承前
        所述，被告光舜公司既於系爭土地設定抵押權後、始向
        被告丁○○無償借用如附圖編號E 、E1部分用以搭建貨
        櫃屋及裝設地磅，且該使用借貸關係亦同經本院於96年
        11月16日以雄院鳴96執溫字第25556 號執行命令予以除
        去，被告光舜公司雖依法聲明異議，惟由本院於97年2
        月26日以96年度執字第25556 號民事裁定駁回異議，於
        同年3 月7 日送達裁定予該公司收受，嗣於同年3 月17
        日因未再異議而告確定（參見系爭執行事件卷第166 至
        169 頁），揆諸前揭說明，被告光舜公司自不得再行本
        諸其與被告丁○○間之使用借貸關係而主張有權占有。
        故原告訴請被告光舜公司拆除如附圖編號E 、E1所示地
        上物並返還該占用土地，為有理由，應予准許。
      (3)至被告丁○○先前雖提供系爭土地予被告光舜公司搭設
        前開貨櫃屋及地磅，然其既非該等未辦理保存登記地上
        物之共同起造人，依法即非所有權人。又參以該等地上
        物之功能及性質俱與被告光舜公司營業內容相關，長期
        以來亦由該公司作為營業使用，復依卷附公司變更登記
        表所示（參見本院卷第67至68頁），被告丁○○至遲自
        94年間起即未再擔任該公司董事或監察人，換言之，被
        告丁○○現時既未參與被告光舜公司之經營，客觀上顯
        難推認其現時仍與被告光舜公司有共同以上述方式占用
        如附圖編號E 、E1所示部分土地之事實。再此部分既始
        終未據原告舉證以實其說，從而原告訴請被告丁○○應
        與被告光舜公司共同拆除前開地上物並返還所占用土地
        部分為無理由，自不應准許。
    (三)原告所得請求相當於租金之不當得利數額為何？
      (1)按無法律上之原因而受有利益，致他人受有損害者，應
        返還其利益，民法第179 條定有明文。又依不當得利之
        法則請求返還不當得利，以無法律上之原因而受有利益
        ，致他人受有損害為要件，故其得請求返還之範圍應以
        對方所受之利益為度，非以請求人所受損害若干為準，
        無權占有他人土地，可能獲得相當於租金之利益為社會
        通常之觀念，最高法院61年度台上字第1695號著有判例
        可參。查被告光舜公司既係無權占有系爭土地，原告自
        得依據不當得利之法律關係訴請其給付相當於租金之損
        害，合先敘明。
      (2)次者，建築房屋之基地租金，依土地法第105 條準用同
        法第97條規定，以不超過該土地申報價額年息百分之10
        為限，而該條所謂土地價額，依土地法施行法第25條規
        定係指法定地價而言，又法定地價依土地法第148 條規
        定，係指土地所有權人依土地法所申報之地價，在平均
        地權條例施行區域，當係指土地所有權人於地政機關舉
        辦規定地價或重新規定地價之時，於公告申報地價期間
        內自行申報之地價而言，未於該期間內申報者，則應以
        公告地價為其申報之地價（最高法院75年度台上字第37
        8 號判決意旨參照）。且依平均地權條例第16條中、後
        段規定，土地所有權人於公告期間申報地價者，其申報
        之地價超過公告地價百分之120 時，以公告地價百分之
        120 為其申報地價；申報之地價未滿公告地價百分之80
        時，得照價收買或以公告地價百分之80為其申報地價。
        此外，基地租金之數額除以基地申報地價為基礎外，尚
        須斟酌基地位置，工商業繁榮程度，承租人利用基地之
        經濟價值及所受利益等項，並與鄰地租金相比較，以為
        決定，並非必達申報總地價年息10% 最高額，最高法院
        68年度台上字第3071號判例亦可資參照。查系爭土地位
        於高雄縣鳳山市○鄰○○○○路，交通便利且商業機能
        良好等情，業據本院勘驗在卷，並有現場照片可證（參
        見本院卷第107 至110 頁），綜此本院乃認應以年息5%
        作為計算相當於租金之不當得利計算標準，方屬允恰。
        又依卷附土地登記第二類謄本（參見本院卷第14至17頁
        ）所示，系爭土地自96年1 月起申報地價為每平方公尺
        2560元平方公尺，另自同年6 月起公告地價為每平方公
        尺9000元，爰就原告得請求相當於租金之不當得利數額
        與利息分述如下（元以下均四捨五入）：
        請求被告光舜公司自97年7 月24日起至返還系爭土地
          之日止按月給付租金部分：
          承前所述，原告前於97年7 月23日業已就系爭土地辦
          畢所有權移轉登記，是其請求被告光舜公司應自同年
          月24日起按月給付相當於租金之不當得利，洵屬有據
          。又原告就此部分乃主張應以申報地價（起訴狀誤載
          為公告地價）每平方公尺2560元計算，低於系爭土地
          公告地價數額，於法並無不當，故依此標準並以年息
          5%計算，並參以被告光舜公司所不法占用面積為99平
          方公尺（E 部分89平方公尺＋E1部分10平方公尺＝99
          平方公尺），故原告得請求被告光舜公司按月給付相
          當租金之不當得利數額為1056元（申報地價2560元×
          5%×÷12個月×99平方公尺＝1056元），至逾越上開
          部分之請求即屬無據，應予駁回。
        另被告丁○○就附圖編號C 部分既為有權占有，尚不
          生不當得利之問題，至原告得否基於租賃契約對其請
          求給付租金，要屬另一問題。又被告丁○○就附圖編
          號E 、E1部分既非與被告光舜公司共同占有，已如前
          述，故原告訴請被告丁○○應與被告光舜公司就無權
          占用E 、E1部分按月給付相當於租金之不當得利云云
          ，亦非有據。
  五、綜前所述，原告依據民法第767 條規定請求被告光舜公司
      應將系爭土地如附圖編號E 、E1所示地上物拆除，並將該
      占用部分土地返還予原告；另依民法第179 條規定請求被
      告光舜公司應自97年7 月24日起至返還上開土地之日為止
      ，按月給付1056元部分為有理由，自應准許，逾此範圍外
      之請求則屬無據，依法均應予駁回。
  六、此外，原告業已陳明願供擔保聲請假執行之宣告，經核並
      無不合，爰就其勝訴部分酌定相當擔保金額准許之，至原
      告敗訴部分，其假執行之聲請即失所依附，併予駁回。另
      被告光舜公司亦陳明願供擔保聲請宣告免為假執行，核無
      不合，爰酌定相當擔保金額准許之。
  七、據上論結，本件原告之訴一部有理由，一部無理由，依民
      事訴訟法第79條、第390 條第2 項、第392 條第2 項，判
      決如主文。
中    華    民    國    98    年    12    月    9     日
                  民事第六法庭  法  官   陳明呈
以上正本係照原本作成。
如不服本判決，應於判決送達後20日內向本院提出上訴狀，同時
表明上訴理由（原判決所違背之法令及其具體內容或依訴訟資料
可認為原判決有違背法令之具體事實）；如已於本判決宣示後送
達前提起上訴者，應於判決送達後10日內補具上訴理由（均須按
他造當事人之人數附繕本）。
中    華    民    國    98    年    12    月    9    日
                                 書記官   劉音利

司法院資訊處製作；財團法人民間司法改革基金會備份。
